---
title: "Enfoque estadístico del aprendizaje"
output: html_notebook
---

# [**Trabajo práctico nº1: regresión lineal**]{.underline}

### **Datos a utilizar:**

Los datos con los que se trabajará en este TP provienen de la 3° Encuesta Mundial de Salud Escolar (EMSE) provistos por el Ministerio de Salud (link) de la República Argentina. Esta encuesta trata sobre temas de salud y hábitos de las personas en la escuela secundaria que pueden impactar en su salud.

Los datasets que se comparten corresponden a un recorte (muestra) del dataset original, luego del tratamiento de valores atípicos e ingeniería de atributos.

Las **variables** incluidas son:

|             Variable              |                                                                         Descripción                                                                         |
|:---------------------------:|:-----------------------------------------:|
|            **record**             |                                                                    ID de la observación                                                                     |
|             **edad**              |                                                                        Edad en años                                                                         |
|            **genero**             |                                                                    género de la persona                                                                     |
|        **nivel_educativo**        |                                                       nivel educativo en que se encuentra la persona                                                        |
|            **altura**             |                                                                    altura en centímetros                                                                    |
|             **peso**              |                                                                     peso en kilogramos                                                                      |
|   **frecuencia_hambre_mensual**   | variable categórica que indica la frecuencia con la que la persona considera que pasó hambre en el último mes porque no había suficiente comida en su hogar |
|  **dias_consumo_comida_rapida**   |                                          cuántos días comió en un restaurante de comida rápida en la última semana                                          |
|     **edad_consumo_alcohol**      |                                                      edad en qué la persona comenzó a consumir alcohol                                                      |
|    **consumo_diario_alcohol**     |                                                cantidad de tragos que la persona habitualmente toma por día                                                 |
| **dias_actividad_fisica_semanal** |                    cantidad de días que la persona realizó una actividad física por un total de al menos 60 minutos en la última semana                     |
|    **consumo_semanal_frutas**     |                                            cantidad de veces que la persona consumió frutas en la última semana                                             |
|    **consumo_semanal_verdura**    |                                  cantidad de veces que la persona consumió gaseosas (al menos un vaso) en la última semana                                  |
|   **consumo_semanal_gaseosas**    |                                     cantidad de veces que la persona consumió snacks/comida salada en la última semana                                      |
|    **consumo_semanal_snacks**     |                                     cantidad de veces que la persona consumió snacks/comida salada en la última semana                                      |
| **consumo_semanal_comida_grasa**  |                                    cantidad de veces que la persona consumió comidas altas en grasas en la última semana                                    |

### **Consignas:**

El objetivo general del trabajo es poder crear una serie de modelos lineales para explicar y predecir el peso de los estudiantes según la información que proporciona la EMSE.

------------------------------------------------------------------------

##### **Se cargan las librerías con las que se va a realizar el trabajo:**

```{r}
plot(cars)
```

##### **Importo el dataset:**

```{r}
print('hola')
```
